【裁判字號】    90,訴,927
【裁判日期】    920915
【裁判案由】    給付承攬報酬
【裁判全文】
臺灣高雄地方法院民事判決                            九十年度訴字第九二七號
    原      告  甲○○即甲○○土木技師事務所
    被      告  陳炳昌即成大電機工業技師事務所
    訴訟代理人  蔡祥銘律師
                唐治民律師
右當事人間請求給付承攬報酬事件，於民國九十二年八月二十九日言詞辯論終結，本
院判決如左：
    主    文
被告應給付原告新台幣壹佰壹拾參萬伍仟肆佰捌拾參元，及自民國九十年一月九日起
至清償日止，按年息百分之五計算之利息。
原告其餘之訴駁回。
訴訟費用由被告負擔十分之九，餘由原告負擔。
    事  實  與  理  由
一、按當事人就其主張之爭點，經整理而為簡化爭點協議者，應受其拘束，民事訴訟
    法第二百七十條之一第一項第三款、第三項分別定有明文。本件原告請求被告給
    付聯合承攬報酬，經本院多次進行整理並協議簡化爭點程序，就原告原得請求聯
    合承攬報酬金額之計算（按：即尚未扣除被告已付款及行使抵銷權部分），兩造
    均同意依業主即台灣電力股份有限公司（下稱台電公司）迄今「實際核付款」之
    百分之五八點五計算（見卷二第五一、五二、八六、一０四、一０五頁），依上
    規定，原告自應受前開協議拘束。是原告嗣於九十二年六月三日言詞辯論意旨狀
    ，仍執起訴狀所載意旨，主張被告應按與台電公司「得標合約總價」之百分之五
    十八點五，一次給付全部報酬，本院不予審酌，原告之聲明主張仍以前揭爭點整
    理程序陳述為準，合先敘明。
二、原告主張：被告於民國八十八年五月十八日承攬台灣電力公司中區施工處電纜管
    路設計工程，標得(一)龍潭至新工、(二)竹南至公館、(三)九德至中污、(四)竹山至展頌
    等四件工程，因其中涉及土木工程，按招標規定須有土木技師共同辦理，被告遂
    於八十八年九月邀伊聯合承攬，約定由伊負責土木設計工程，被告則負責機電設
    計規劃工程，就損益分配比例上，則約定每一專案被告應將得標總價百分之五八
    點五給付予伊，於請款程序上，若被告向台電公司已領取土木工作款項，應將其
    中百分之八十一給付伊，若被告向台電公司已領取機電工作款項，應將其中百分
    之九給付伊，且伊為參與聯合承攬，亦為被告分擔竹南至公館段、龍潭至新工段
    之履約保證金總計新台幣（下同）十七萬五千元。而伊早於八十九年二月完成土
    木工作設計，台電公司亦陸續給付被告工程款，詎被告因內部帳目不清，迄今僅
    給付一百一十六萬八千七百八十六元，餘均拒不給付。而迄九十一年十二月九日
    鈞院向台電公司函詢結果，台電公司已給付被告三百七十萬四千零八十七元，扣
    除被告已付金額，再加上前揭履約保證金，總計伊得請求之金額即為一百一十七
    萬三千一百零五元（元以下四捨五入）。為此爰依兩造間聯合承攬契約之法律關
    係，請求被告給付伊應得之報酬，並將十七萬五千元押標金返還，並聲明求為判
    決：(一)被告應給付原告一百一十七萬三千一百零五元，及自八十九年五月一日起
    至清償日止，按年息百分之五計算之利息。(二)訴訟費用由被告負擔。
三、被告抗辯：對於原告主張伊向台電公司承攬系爭四件工程，嗣後邀請原告負責土
    木工程，兩造並訂立聯合承攬契約、約定分款比例及原告負擔十七萬五千元履約
    保證金等情均不爭執。惟依兩造約定，被告給付義務乃以被告向台電公司請領款
    項，並獲台電公司支付為條件，本件台電公司尚未全部付款，原告竟請求被告一
    次給付未領取之工程報酬，並無理由。又鈞院審理時，伊雖同意原告原得請求之
    金額，依台電公司迄今實際核付款百分之五十八點五作為計算基準，惟伊先前已
    給付原告一百一十六萬八千七百八十六元，於聯合承攬期間為原告代墊之印花稅
    七千一百四十二元、竹南公館段工程之試挖費用十五萬元、保險費用一萬一千二
    百五十元、雜支代墊費用一萬六千一百五十元、工程圖面製作二十九萬三千零二
    十元、變更設計費用十七萬八千四百四十元，及逾期罰款五萬七千七百七十九元
    ，合計七十一萬三千七百八十一元，均應抵銷扣除，則原告已無工程款可供領取
    等語。並聲明求為判決：(一)原告之訴駁回。(二)訴訟費用由原告負擔。
四、原告主張依兩造聯合承攬契約約定，被告應給付之酬金以標得總價百分之五十八
    點五計算，並同意本件請求之金額，以台電公司現已實際給付之款項為計算基準
    等情，業據提出聯合承攬契約書為證，且經其於本院審理中陳述明確，復為被告
    所不爭執。又被告迄今已給付原告一百十六萬八千七百八十六元，亦為原告所不
    否認。再者，截至九十一年十二月九日止，系爭工程總計經台電公司驗收給款金
    額為三百七十萬四千零八十七元，有台電公司中區施工處九十一年十二月十二日
    Ｄ中區線二字第九一一一之○八一○號函文暨統計表乙份在卷可稽，且為兩造所
    不爭執，則原告得請求被告給付之報酬，經扣除被告已給付金額後應為九十九萬
    八千一百零五元（元以下四捨五入，計算式：0000000*0.585_0000000=998104.8
    ）。
五、至於被告抗辯應予抵銷部分，均經原告否認，本院一一審酌如下：
  (一)印花稅部分：
    被告抗辯原告應負擔印花稅，印花稅費用應按原告得請求之金額乘以百分之○點
    四，總計原告應負擔七千一百四十二元等語（見卷二第十七頁，按：被告據以計
    算之金額非台電公司函覆本院之更新後金額），原告則主張依兩造報酬之分擔比
    例及稅法規定，伊僅須負擔伊請領報酬之千分之一即可（見卷二第六二、一三八
    頁）。經查：承攬契據，在中華民國領域內書立者，應繳納印花稅，又承攬契據
    每件按金額千分之一，由立約人或立據人貼印花稅票，此觀諸印花稅法第一條、
    第五條第四款、第七條第三款規定自明。本件原告既不爭執被告與台電公司訂約
    時，已先支出印花稅費用，且因系爭工程乃兩造聯合承攬，原告並願以業主實發
    工程款之百分之五十八點五作為損益分配比例，前揭印花稅費用自係被告為兩造
    之共同利益所先為支出，原告自應就其所得部分負擔稅捐。惟依前揭法令規定，
    原告僅需按工程金額千分之一負擔印花稅費用，被告對此稅法比例嗣亦不爭執（
    見卷二第一五四頁），故原告主張其僅需負擔此比例範圍，即屬有據。又本件工
    程迄今台電公司已給付被告三百七十萬四千零八十七元，經乘以百分之五十八點
    五，再乘以千分之一，原告應負擔之印花稅為二千一百六十七元（元以下四捨五
    入，計算式為：0000000*0.585*0.001=2166.89），被告抗辯抵銷，於此部份範
    圍內為有理由，逾此部份，為無理由。（按：原告九十二年六月三日言詞辯論意
    旨狀同意被告扣除二千七百九十九元，乃因伊以一次得請求之金額計算緣故。）
  (二)試挖工程費用部分：
    被告抗辯竹南至公館案工程，因土木工程部分試挖二處支出十五萬元，台電公司
    於撥付工程款時已先行扣除，故應由原告負擔等語，原告則主張該工作乃參加聯
    合承攬契約前之事項，且未於兩造契約間約定，不應由伊負擔等語。經查：被告
    嗣於本院九十一年十月十八日準備程序中已自承該試挖部分原雖係土木工程之一
    項，惟因公路局不同意開挖，故該項工程即自合約中剔除，台電公司因而未將該
    部分工程款計算入內，故此部分不應向原告行使抵銷，有該筆錄在卷可稽（見卷
    二第八六頁），並有台電公司中區施工處九十一年七月二十五日Ｄ中區線一字第
    九一○七之六一二號函暨請款明細二紙附卷可稽（見卷二第七十頁），可知試挖
    部分之土木工程，乃因不可歸責於台電公司與兩造之事由而致無法進行，故台電
    公司與被告同意就此部分解約，並將原預估工程報酬自合約總價中扣除，被告並
    無損失，自不得要求原告負擔此部份金額，其抗辯應不足採。
  (三)工程保險費用部分：
    被告抗辯伊為每件工程先行支出專業責任險及雇主意外責任險七千五百元，原告
    應負擔二分之一即三千七百五十元，總計三項工程應負擔一萬一千二百五十元等
    語，原告主張依被告提出之保險收據，僅載有七千五百元之支出，且該保險係被
    告自己投保，伊非保險受益人，自毋庸負擔保險費用等語。經查：被告為每件工
    程先行支出專業責任險及雇主意外責任險七千五百元，三件工程總計二萬二千五
    百元，業據提出保險費收據、建築師工程師專業責任保險單二紙為證（見卷二第
    二六、二七頁），堪信為真實。而所謂專業責任險係指若工程因被保險人（例如
    專業技師）設計不當而依法對於第三人有賠償義務責任時，由保險人負賠償責任
    ；雇主意外責任險則係指受僱人於執行工程職務，因意外而致死傷，雇主依法應
    負賠償責任時，由保險人負責之保險契約，其目的均係為分擔工程風險，故於工
    程實務中，工程設計通常會投保專業責任險及雇主意外責任險，本件台電公司亦
    要求被告投保，此觀諸該工程設計技術服務合約第十八條自明（見卷一第一二九
    、一六六頁）。而兩造間乃為土木與機電之聯合承攬關係，僅由被告以自己名義
    向台電公司承攬系爭工程，可見被告前揭投保，乃為兩造共同參與之整個工程而
    為投保，並非僅為機電部分或僅為土木部分，況就專業責任險部分有可能會因土
    木部分設計不當而須對業主賠償，此時系爭保險均可為原告承擔風險，故原告主
    張伊非保險利益人而毋庸負擔此部份費用，自不可採。被告抗辯原告應負擔總保
    險費用之二分之一即一萬一千二百五十元，為有理由，應予准許。
  (四)雜支代墊費用部分：
    被告抗辯伊為系爭工程先行支出雜支費用一萬六千一百五十元部分，惟為原告否
    認，而被告復不能提出任何單據明細以實其說（見卷二第五十三頁），依舉證責
    任之分配，其此部份抵銷抗辯自難採信。
  (五)工程圖面製作部分：
    １被告抗辯：系爭工程歷經基本規劃、詳細設計、發包工務、完工驗收等階段，
      均須將文件、圖面、藍圖分別裝訂成冊，再連同電腦檔磁片送交台電公司，其
      中竹南至公館段歷經三十個工作天，竹山至展頌段歷經十個工作天，九德至中
      污段歷經三十個工作天，前揭期間伊均須支出員工陳淑惠之人力成本及影印、
      製作、裝訂費用，而陳淑惠每天薪資成本平均為四千一百八十六元，總計伊為
      原告支出二十九萬三千零二十元等語。原告主張：伊係八十八年九月應被告邀
      請加入系爭工程，至八十九年二月十二日伊工程部份結束，此段期間陳淑惠之
      工資均係由伊支出，是系爭工程之圖面製作費用伊已支出，被告並無主張抵銷
      之理。
    ２經查：原告於參與系爭工程期間，因向被告借調員工陳淑惠，自八十八年七月
      起至八十九年二月間，即負責支付陳淑惠工作薪資及相關文書費用，業據原告
      提出勞工保險退保申報表二份（見卷二第五十五頁）、土木事務所總費用計算
      表二紙（見卷二第六十八頁）為證，且為被告所不爭執（見卷二第五十三頁）
      ，是原告當時就其參與之土木工作，所須人力成本部分已為相當之支出，被告
      要求原告重複負擔，並無理由。被告雖另辯稱前揭費用多數係發生於八十九年
      九月份以後，惟並未能舉出任何文書或單據以實其說，亦未能舉證證明陳淑惠
      於八十九年九月份以後所為，與原告負責部分有何相當因果關係，其此部份之
      抗辯亦不可採。
  (六)辦理土木變更設計代墊費用部分：
    １被告抗辯：系爭工程之土木工作於九十年間曾進行多次變更設計工作，經伊通
      知原告前來辦理遭拒，伊為原告辦理前揭變更設計工作，須派遣員工前往現場
      會勘，會勘後再與承包商討論、製作變更設計圖、送業主審查，其間支出人力
      成本及製圖費用，總計：(1)九德至中污段：歷經九十年一月十一日、九十年四
      月二十七日、九十年五月三十一日三次變更設計，總計支出員工陳淑惠前往會
      勘之人力成本三個工作天（每次變更設計花費一天）、差旅誤餐費用五千二百
      五十元（每天一千七百五十元，共計三天）、進行設計修正審查作業支出陳淑
      惠人力成本二十六個工作天（第一次八天、第二次八天、第三次十天）、製作
      圖案及郵票費用三千元（每次一千元），而陳淑惠每天薪資成本平均為四千一
      百八十六元。(2)竹南至公館段：土木工程曾經一次變更設計，總計支出員工陳
      淑惠前往會勘之人力成本一天、差旅誤餐費用一千七百五十元、進行設計修正
      審查作業支出陳淑惠人力成本十個工作天、製作圖案及郵票費用一千元，以上
      伊總計為原告支出十七萬八千四百四十元。
    ２原告主張：系爭工程嗣後的變更設計皆係因應台電公司要求所為，並非伊自始
      設計不當所致，且台電公司指示辦理變更設計均有追加給付報酬予被告，故工
      作成本亦應由被告自行負擔等語，退萬步言，伊亦僅同意被告扣抵辦理竹南至
      公館段變更設計案所支出之人力成本，且陳淑惠之薪資應以日新一千二百元核
      實計算，較為正確。
    ３經查：系爭九德至中污段、竹南至公館段二項工程施工期間，土木部分應台電
      公司之要求，於九十年以後均有進行變更設計，而原告因故並未協助被告進行
      土木工作之變更設計，被告遂自行派遣員工陳淑惠前往會勘及辦理後續事宜，
      總計陳淑惠參與會勘現場五至六次，每次出席一個工作天，總計六個工作天；
      而九德至中污段工程，土木設計變更事項有四項，預估後續辦理時間須費時七
      個工作天，竹南至公館段工程，土木設計變更事項有三項，預估後續辦理時間
      亦費時七個工作天。又前揭變更設計須提交予台電公司之相關變更設計圖面費
      用，總計須費二百零五元，均經本院依職權函詢台電公司中區施工處，經以九
      十二年度五月二日Ｄ中區字第九二○四之○二五七號函覆本院屬實（見卷二第
      一一三頁）。又兩造於本院九十一年十月十八日準備程序中均同意陳淑惠之人
      力成本，以日薪一千二百元為計算基準（見卷二第八十八頁），則被告為原告
      土木工作進行變更設計，而支出之陳淑惠人力成本為二十個工作天，即二萬四
      千元（計算式為：1200*20=24000），加上文書費用二百零五元，總計此部份
      被告為原告先為支出之費用為二萬四千二百零五元，其於此部份範圍內行使抵
      銷權，為有理由，逾此部份，為無理由。
    ４至原告雖主張前揭變更設計台電已有追加報酬六萬三千七百七十三元予被告，
      故工作成本應由被告自行負擔等語，惟查：前揭追加工程款，因亦經台電公司
      計算入已給付被告之總已付工程款範圍內，此觀諸前揭函文意旨自明，而本件
      原告請求被告給付之金額既係以台電公司已付被告款項百分之五十八點五為計
      算基準，其同時享有被告代為變更設計而得之追加工程款亦明。此部分工作原
      係原告應予配合施作，既因故並未施作，而由被告委派員工施作，原告自應負
      擔此部份之成本費用，是其前揭所辯，並不足採。
  (七)系爭工程因逾期遭業主罰款部分：
    １被告抗辯(1)竹南至公館段土木工程逾期六日，遭扣款一萬三千六百四十四元，
      此部份原告應全部負擔；基本規劃逾期九日，遭扣款二萬四百六十六元，原告
      應負擔二分之一，合計原告應負擔三萬三千八百七十七元；(2)龍潭至新工段基
      本規劃部分逾期二十日，遭扣款六萬七千八百零四元，原告應負擔二分之一即
      三萬三千九百零二元等語，原告雖不否認竹南至公館段、龍潭至新工段有前揭
      遲延情事，惟辯稱伊加入系爭工程時，被告施作早已逾期而耗費大部份工  期
      ，伊均如期履行土木設計工作，故前揭土木工作逾期遭扣款，非可歸責於伊，
      均因被告執行不力，應由被告自行負擔等語。
    ２按依兩造聯合承攬合約書第四條約定：「雙方對台電公司合約之延遲造成之扣
      款問題，依責任歸屬論處。土木、機電之介面問題及時間，依雙方簽名之作業
      程序辦理」。經查：竹南至公館段、龍潭至新工段有前揭遲延情事，此雖為原
      告所不爭執，且經本院依職權函詢台電公司中區施工處，經以九十年十二月十
      二日Ｄ中區線二字第九○一二之九七○一號函覆本院屬實，有該函文附卷可憑
      （見卷二第九頁）。然查：被告係於八十八年五月十八日同時承攬台電公司系
      爭竹南至公館段、龍潭至新工段設計工程，而據前揭合約書第八條約定，竹南
      至公館段第一階段之基本規劃工作，被告至遲應於契約生效日起三十日內完成
      ，龍潭至新工段第一階段之基本規劃工作，被告至遲應於契約生效日起六十日
      內完成，此分別有被告與台電公司所簽訂之竹南至公館六九ＫＶ、龍潭至新竹
      一、二路雙Ｔ新工一六一ＫＶ地下電纜線路工程設計技術服務合約各乙份在卷
      可參（見卷一第一一二、一九二頁），亦即被告至遲須分別於八十八年六月十
      八日完成竹南至公館段基本規劃工作，於八十八年七月十七日前完成龍潭至新
      工段基本規劃工作；而原告係於八十八年九月十八日方受被告之邀參與系爭工
      程，此為被告所不爭執（見卷二第八十九頁），可知原告與被告合作參與系爭
      工程時，被告早已耗盡大部分工期或已有逾期情形，系爭工程之逾期乃可歸責
      於被告之事由所致，被告應自行負責，其抗辯此部份逾期罰款應由原告負擔，
      並不可採。
  (八)綜上，被告抗辯原告應負擔之費用，有印花稅二千一百六十七元、工程保險費用
    一萬一千二百五十元、土木工作變更設計費用二萬四千二百零五元，總計在三萬
    七千六百二十二元之範圍內行使抵銷權為有理由。
六、另原告主張其參與聯合承攬時，曾分擔竹南至公館段履約保證金五萬八千五百元
    、龍潭至新工段履約保證金十一萬七千元（見卷一第七三頁、卷二第一○五、一
    三七頁），總計十七萬五千五百元，該金額因工程業經台電公司驗收完成而發還
    被告，被告應予返還等情，業據其提出事務所總費用計算表乙紙為證（第五項記
    載，見卷一第八十頁、卷二第一四二頁），而被告於本院審理程序中均未就此提
    出爭執，則原告之主張堪信為真實，其請求被告應返還十七萬五千五百元，為有
    理由，應予准許。
七、綜上所述，原告請求被告應按台電公司迄今實付額之百分之五八點五，給付伊參
    與系爭工程之聯合承攬報酬二百一十六萬六千八百九十一元，及其所負擔之履約
    保證金十七萬五千元，經扣除被告已給付之一百一十六萬八千七百八十六元，及
    原告應負擔之印花稅費用二千一百六十七元、保險費用一萬一千二百五十元、土
    木工作變更設計費用二萬四千二百零五元，合計三萬七千六百二十二元後，原告
    請求之金額在一百一十三萬五千四百八十三元之範圍內為有理由，應予准許，逾
    此部份之請求為無理由，應予駁回。又按給付無確定期限者，債務人於債權人得
    請求給付時，經其催告而未為給付，自受催告時起，負遲延責任。其經債權人起
    訴，或依督促程序送達支付命令者，與催告有同一之效力，民法第二百二十九條
    第二項定有明文。而本件原告因不能舉證其於起訴前之八十九年五月一日即曾催
    告被告給付，是法定遲延利息部分之請求，應自支付命令送達翌日即九十年一月
    九日起至清償日止，按年息百分之五計算之範圍內，為有理由，應予准許，逾此
    範圍之請求，為無理由，應予駁回。
八、本件事證已臻明確，兩造其餘主張及陳述，核與判決結果不生影響，毋庸一一論
    述，併此敘明。
九、結論：本件原告之訴一部為有理由，一部為無理由，依民事訴訟法第七十九條，
    判決如主文。
中      華      民      國    九十二    年      九      月     十五     日
                              臺灣高雄地方法院民事第一庭
~B審判長法      官  林紀元
~B      法      官  許政賢
~B      法      官  蔡川富
右為正本係照原本作成。
如不服本判決，應於送達後廿日內，向本院提出上訴狀並表明上訴理由，如於本
判決宣示後送達前提起上訴者，應於判決送達後十日內補提上訴理由書（須附繕本）。
中      華      民      國    九十二    年      九      月    十五      日
~B      法院書記官  黃俊凱


司法院資訊處製作；財團法人民間司法改革基金會備份。
